【裁判字號】    98,訴,361
【裁判日期】    980519
【裁判案由】    分割共有物
【裁判全文】
臺灣板橋地方法院民事判決               98年度訴字第361號
原      告  甲○○
訴訟代理人  蕭琪男律師
被      告  乙○○
                      樓
上列當事人間請求分割共有物事件，經本院於民國98年5 月5 日
言詞辯論終結，判決如下：
    主      文
兩造共有坐落臺北縣土城市○○段八八地號土地（面積七千四百
四十五點七三平方公尺，應有部分合計為二萬分之七十二）及其
上同段一八一八建號建物（權利範圍全部，即門牌號碼臺北縣土
城市○○路十八巷十號三樓建物）、同段一五六三建號建物（面
積九千七百九十七點六四平方公尺，應有部分合計為二萬分之八
十六）予以變賣，所得價金由兩造平均分配之。
訴訟費用由被告負擔二分之一，餘由原告負擔。
    事實及理由
一、原告起訴主張：
(一)、兩造為夫妻關係，並共有坐落臺北縣土城市○○段八八地號
    土地（面積七千四百四十五點七三平方公尺，應有部分合計
    為二萬分之七十二）及其上同段一八一八建號建物（權利範
    圍全部，即門牌號碼臺北縣土城市○○路十八巷十號三樓建
    物）、同段一五六三建號建物（面積九千七百九十七點六四
    平方公尺，應有部分合計為二萬分之八十六）。兩造間因故
    生有重大嫌隙，已無協議分割之可能，爰聲請裁判分割系爭
    共有物。
(二)、聲明：如主文所示。
二、被告則以：
(一)、系爭建物為兩造協議之夫妻共同住居所，原告與其父親目前
    均居住於系爭房屋內，兩造所生之子女也固定於每月雙週五
    、六、日至系爭建物內與原告共處，倘若將系爭建物變賣，
    原告將無棲身之處，被告日後亦無法返回該住處團聚，故系
    爭建物因物之使用目的，顯有不能分割之原因。
(二)、聲明：原告之訴駁回。
三、兩造不爭執之事實：
(一)、系爭房地為兩造所共有，應有部分各為二分之一 。
(二)、兩造就系爭房地並無不為分割之約定，亦未達成分割之協議
    。
四、本院之判斷：
(一)、按各共有人，得隨時請求分割共有物。但因物之使用目的不
    能分割或契約訂有不分割之期限者，不在此限，民法第823
    條第1 項固有明文。所謂「因物之使用目的不能分割」，係
    指共有物繼續供他物使用，而為其物之利用所不可缺，或為
    一權利之行使所不可欠缺者而言（最高法院50年台上字第97
    0 號判例意旨參照），例如界牆、區分所有建築物之共有基
    地及共有之道路等即屬之。上開規定旨在增進共有物之經濟
    效用，如已闢為道路或市場空地之共有土地，因係供公眾使
    用，事涉公益，自應認為屬因物之使用目的而不能分割。經
    查，本件原告訴求分割之系爭房地，現並無供公眾使用目的
    之狀態存續中，此業經本院履勘現場查證屬實。被告雖辯稱
    系爭房地為兩造協議之夫妻共同住居所，現為原告與原告父
    親共同使用，因物之使用目的不能分割云云。惟查，兩造目
    前為分居狀態，此為兩造所不爭執，則系爭房地顯非屬兩造
    協議之夫妻共同住居所，且縱認係兩造協議之夫妻共同住居
    所，惟此僅係供私人利益使用，與上開所述供公共利益使用
    之情形顯然不同，故被告所辯系爭土地有因物之使用目的不
    能分割之情形云云，尚屬無據，為不可採。是系爭土地依使
    用目的並無不能分割之情事，且兩造亦無不能分割之約定，
    而系爭土地既無法協議分割，原告自得依上揭法條規定訴請
    判決分割。
(二)、次按共有物分割之方法，須先就原物分配，於原物分配有困
    難時，則予變賣，以價金分配於各共有人（最高法院51年臺
    上字第271 號著有判例意旨參照）。查系爭建物為15層大樓
    中之第3 層樓其中一戶，總面積為111.43平方公尺（連同陽
    台14.68 平方公尺、露台1.42平方公尺），坐落系爭土地面
    積為7,445.73平方公尺之72/20,000 ，而兩造就系爭建物所
    有權之應有部分各為1/2 ，系爭土地之應有部分各為36/20,
    000 等事實，此有系爭房地之土地及建物登記謄本附卷可稽
    ；再者，經本院到系爭房地現場進行勘驗，發現系爭共有物
    所屬之建物外觀為一區分所有建物之大樓，而據原告當場陳
    述系爭建物僅有獨立一大門為出入口，除由上開大門進出外
    ，別無其他門戶可供出入等情事，此有勘驗筆錄在卷可稽（
    見本院卷第29頁），是在系爭建物面積僅約為40坪、並非寬
    闊，且僅有一個出入門戶，倘依本件二位共有人之應有比例
    為原物分割，兩造分得面積過小，顯不符合房屋經濟效用之
    外，且原物分割後兩造並無各自獨立之門戶出入，有損系爭
    房地完整性，勢必破壞系爭建物使用現狀，造成日後使用上
    困難，無法發揮系爭房屋經濟上之利用價值，可見本件以原
    物分割，顯有困難。本院斟酌前述因素，認將系爭房地予以
    變賣，所得價金各按應有部分比例分配予各共有人，始能符
    合公平均衡之原則，並徹底消滅兩造之共有關係。
五、從而，原告依據民法第823 條第1 項前段、第824 條第2 項
    之規定，請求分割兩造共有之系爭土地，洵屬有據，應予准
    許。
六、末按分割共有物訴訟為形式之形成訴訟，法院不受原告聲明
    分割方案之拘束，如准予裁判分割，原告之訴即有理由，自
    無敗訴之問題，且兩造均因本件裁判分割而同霑利益，故本
    院認於裁判分割共有物訴訟，於法院准予分割，原告之訴為
    有理由時，仍應由兩造分別依係爭土地應有部分比例分擔訴
    訟費用較符公平原則，附此敘明。
七、結論：原告之訴為有理由，依民事訴訟法第80條之1 ，判決
    如主文。
中    華    民    國    98    年    5     月    19    日
                  民事第三庭    法  官  邱育佩
以上正本係照原本作成
如對本判決上訴，須於判決送達後20日內向本院提出上訴狀
中    華    民    國    98    年    5     月    19    日
                                書記官  彭麗紅


司法院資訊處製作；財團法人民間司法改革基金會備份。
